臺灣板橋地方法院民事判決　　九十一年度簡上字第八三號
　　上　訴　人　超越公寓大廈管理維護股份有限公司
　　法定代理人　乙○○
　　訴訟代理人　甲○○
　　　　　　　　丁○○
　　被　上訴人　丙○○
右當事人間請求侵權行為損害賠償事件，上訴人對於中華民國九十年十二月三十一日
臺灣板橋地方法院板橋簡易庭九十年板簡字第二一三八號第一審判決提起上訴，本院
判決如左：
    主      文
原判決關於駁回上訴人後開第二項之訴部分，並訴訟費用之裁判廢棄。
被上訴人應給付上訴人新臺幣壹萬玖仟壹佰玖拾元，及自民國九十年十月九日起至
清償日止，按週年利率百分之五計算之利息。
其餘上訴駁回。
第一、二審訴訟費用，由被上訴人負擔六分之一，餘由上訴人負擔。
    事      實
甲、上訴人方面：
  一、聲明：
    (一)原判決廢棄。
    (二)被上訴人應給付上訴人新臺幣（下同）十萬五千元，及自起訴狀繕本送達翌日
      起至清償日止，按週年利率百分之五計算之利息。
  二、陳述：除與原審宣示判決筆錄所載相同者茲予引用外，補稱：
    (一)按大樓管理服務業為取得社區案場之服務合約，通常需經歷刊登報紙廣告、派
      員深入社區拜訪以經營人事關係、參與社區案場之投標、得標後簽立服務合約
      、培養服務人員、前往社區案場服務並派員督導等步驟，是以從開發社區案場
      到取得服務合約，過程中所耗費之成本難以計算。然派駐在社區案場之服務人
      員，因長時間與社區管理委員會之委員相處，關係較為熟稔，故在大樓管理服
      務業中，常常發生派駐在社區案場服務之人員，為了自身之利益，利用在本公
      司服務期間所獲得之公司營業秘密或人事資源，將公司耗費相當成本所開發之
      社區案場，轉介給其他大樓管理服務公司，或圖利自己，留在原社區案場服務
      ，使公司無法繼續與社區案場簽訂服務合約，而損害公司之利益。從而原告公
      司審酌上述情形，方於兩造僱傭契約中，特別規定第十四條之離職後競業禁止
      條款，以防止公司服務人員，利用公司資源圖利自己。
    (二)是否構成競業禁止規定之違反，應視其實際從事之工作業務判斷，而非以其職
      務上之頭銜作為認定之唯一標準。本件上訴人於原審起訴時，雖稱被上訴人係
      擔任警衛一職，然實際上被上訴人在上訴人公司之職稱及實際擔任之工作皆屬
      總幹事一職，非僅為警衛而已，故原審認被上訴人原係擔任警衛一職，離職後
      係於海德公園社區擔任總幹事一職，名稱有所不同，即認被上訴人非於原工作
      崗位繼續工作，顯有誤會。
  三、證據：援用原審之立證方法，並提出人事令、會議紀錄影本各乙份、勤務交接
      簿影本二份及勤務時數表影本四份為證。
乙、被上訴人方面：
  一、聲明：駁回上訴。
  二、陳述：除與原審宣示判決筆錄所載相同者茲予引用外，補稱：
    (一)本件被上訴人受雇於上訴人而派往社區大樓擔任警衛工作，並無從知悉上訴人
      公司之營業資料，離職後縱從事與原職務相同或類似之工作，亦無與原雇主即
      上訴人公司為不公平競爭之可能，此與受雇從事商業行為、營業行為或技術研
      發等行為之人並不相同，因此兩造僱傭契約上之離職後競業禁止條款，實屬不
      當限制被上訴人之工作權，實有違公序良俗及憲法第十五條保障人民工作權之
      規定，依民法第七十一條、第七十二條之規定，上開約定應屬無效。
    (二)按違約金除當事人另有訂定外，視為因不履行而生損害之賠償總額，民法第二
      百五十條第二項定有明文，是以如無損害之可能，當不得請求給付違約金。經
      查上訴人與海德公園社區之合約係於民國九十年四月三十日到期，因上訴人公
      司管理及服務不佳，故未獲續約而撤哨。嗣由訴外人千翔公司與海德公園社區
      簽訂管理服務合約，負責該社區大樓之管理維護工作，上訴人公司即以無其他
      社區大樓可派駐被上訴人前往工作為由，強迫被上訴人離職，被上訴人因此失
      業長達二個半月。其後海德公園社區因不滿意千翔公司之管理服務，又於九十
      年七月十五日與該公司終止合約，改採直接聘用警衛及總幹事之方式管理維護
      ，被上訴人乃因此於九十年七月十五日起受聘於海德公園社區擔任總幹事職務
      。由上揭事實以觀，可知無論被上訴人是否受聘於海德公園社區擔任總幹事，
      上訴人均無可能再承攬海德公園社區之管理服務合約，亦即上訴人就此並無營
      業利益之損失可言。
    (三)被上訴人於受雇於上訴人公司時，係於海德公園社區擔任組長工作，因為沒有
      印章，所以將以前代理總幹事印章拿過來用，並非於海德公園社區擔任總幹事
      之工作。
  三、證據：援用原審之立證方法。
    理      由
一、按調整事項之勞資爭議，依本法所訂之調解、仲裁程序處理之，勞資爭議處理法
    第六條第一項固定有明文，惟此僅指基於勞資雙方當事人對於勞動條件主張繼續
    維持或變更之調整事項所生之勞資爭議，法院無審判權而言，至於勞資雙方當事
    人基於法令、團體協約、勞動契約之規定所為權利義務之爭議，亦即權利事項之
    勞資爭議，法院仍具有審判權，自不待言。本件上訴人係基於兩造間所訂之僱傭
    契約主張上訴人違約而請求賠償，核其性質並非基於勞動條件所生之爭議，實係
    本於勞動契約所為權利之主張，應屬權利事項之勞資爭議，從而無論兩造間是否
    經過調解、調解完結，上訴人逕行起訴仍屬合法。
二、本件上訴人起訴主張：被上訴人於八十八年四月十四日起至上訴人公司任職，並
    簽訂約僱契約書乙份，其中第十四條約定：「離職者不得於原工作崗位繼續工作
    ，若要，則需三個月以後，否則其三個月內所得之收入無條件賠償本公司」等語
    。嗣上訴人於九十年二月間派駐被上訴人至位於臺北縣板橋市之海德公園社區擔
    任警衛一職，同年四月三十日因上訴人與海德公園社區之委託管理服務合約到期
    而撤哨。詎被上訴人未經上訴人同意，竟於同年七月十五日回到海德公園社區擔
    任總幹事，每月薪資為三萬五千元，顯違上開離職後競業禁止之約定，爰依兩造
    僱傭契約第十四條之規定，請求被上訴人給付債務不履行之損害賠償即三個月之
    薪資十萬五千元，及自起訴狀繕本送達翌日起至清償日止，按週年利率百分之五
    計算之利息。
三、被上訴人則以：被上訴人係受雇於上訴人擔任警衛工作，並無從知悉上訴人公司
    之營業資料，離職後縱從事與原職務相同或類似之工作，亦無與原雇主即上訴人
    公司為不公平競爭之可能，因此兩造僱傭契約上之離職後競業禁止條款，實屬不
    當限制被上訴人之工作權，有違公序良俗及憲法第十五條保障人民工作權之規定
    ，依民法第七十一條、第七十二條之規定，上開約定應屬無效。又上訴人與海德
    公園社區之合約係於九十年四月三十日到期，因上訴人公司管理及服務不佳，故
    未獲續約，海德公園社區改與訴外人千翔公司簽訂管理服務合約，負責該社區大
    樓之管理維護工作，嗣海德公園社區於九十年七月十五日與千翔公司終止合約，
    改採直接聘用警衛及總幹事之方式管理維護，被上訴人乃因此於九十年七月十五
    日起受聘於海德公園社區擔任總幹事職務。由上揭事實以觀，可知無論被上訴人
    是否受聘於海德公園社區擔任總幹事，上訴人均無可能再承攬海德公園社區之管
    理服務合約，亦即上訴人就此並無營業利益之損失可言，當不得請求違約金。此
    外，被上訴人受雇於上訴人公司時，係擔任警衛一職，其後則係受聘於海德公園
    社區擔任總幹事職務，兩者工作性質並不相同，被上訴人並非係於「原工作崗位
    」上繼續工作，與上開契約書第十四條所規定之要件不合等語，以資抗辯。
四、經查被上訴人係於八十八年四月十四日起至上訴人公司任職，雙方並約定離職後
    三個月內不得於原工作崗位繼續任職，否則三個月內之收入將無條件賠償予上訴
    人公司。嗣被上訴人於九十年二月間派駐至海德公園社區，同年四月三十日因上
    訴人與海德公園社區之委託管理服務合約到期而撤哨，被上訴人即於同年五月一
    日離職，嗣被上訴人未經上訴人同意，於同年七月十五日受聘於海德公園社區擔
    任總幹事，每月薪資為三萬五千元等事實，為兩造所不爭，並有上訴人所提約僱
    契約書影本乙份附卷可稽，自堪信為真實。
五、按人民之生存權、工作權及財產權應予保障，憲法第十五條固定有明文，惟人民
    之工作權並非不得限制之絕對權利，此觀憲法第二十三條之規定自明（最高法院
    七十五年台上字第二四四六號判決意旨參照）。復按受雇人有忠於其職責之義務
    ，於僱用期間若未得僱用人之允許，不得為自己或第三人辦理同類之營業事務，
    否則同業競爭之結果，勢必有利自己或第三人，而損害其僱用人（民法第五百六
    十二條參照）；為免受雇人因知悉前僱用人之營業資料而作不公平之競爭，雙方
    亦得事先約定，於受雇人離職後，在特定期間內不得從事與僱用人相同或類似之
    行業，以免有不公平之競爭，若此競業禁止之約定期間、內容為合理時，即與憲
    法工作權之保障無違。經查本件上訴人係經營大樓管理服務業之公司，與大樓住
    戶之居家安全及社區福利息息相關，為取得社區案場之服務合約，通常需投入相
    當之成本深入社區拜訪以經營人事關係、取得社區成員之信任，方得以簽立服務
    合約，並培養服務人員，隨時派員督導，以維持一定之服務品質。同時為避免派
    駐社區之服務人員，因長期與社區管理委員或住戶相處，關係較為熟稔，而利用
    在公司服務期間所獲得之公司營業秘密或人事資源，將社區案場轉介給其他同業
    ，或自行受聘留在原社區案場服務，使公司無法繼續與社區案場簽訂服務合約，
    而損害公司之利益，自有訂立離職後競業禁止條款之正當利益。次查兩造間合意
    被上訴人離職後競業禁止之約定，期限僅有三個月，尚屬合理，且係經被上訴人
    同意而簽訂，並非上訴人單方面所制訂之工作規則，即與憲法保障人民工作權之
    精神不相違背，亦不違反其他強制規定，且與公共秩序無涉，其約定應屬有效。
六、次按兩造約僱契約書第十四條係規定「離職者不得於原工作崗位繼續工作」，揆
    其意旨，即係為避免公司員工藉由與社區管理委員及住戶較為熟稔之關係，而轉
    介同業或自行受聘繼續於原社區服務，致公司受有未能與原社區續約之營業利益
    損失而設，從而於判斷被上訴人是否係於原工作崗位繼續工作時，即應以其實際
    從事之業務範圍為判斷依據，而非以名義上之職稱為據，至為灼然。經查本件被
    上訴人受雇於上訴人時，係派駐於海德公園社區擔任總幹事之職務，業據上訴人
    提出會議紀錄影本乙份、勤務交接簿影本二份及勤務時數表影本四份為證，核屬
    相符；被上訴人雖辯稱當初係於海德公園社區擔任組長工作，因為沒有印章，所
    以將以前代理總幹事之印章拿過來用，並非擔任總幹事之工作等語，惟查上開會
    議紀錄中除有上刻「總幹事丙○○」字樣之印文外，亦明載紀錄為「邱總幹事昭
    雄」等電腦繕打之文字，而依上訴人所提且為被上訴人所不爭之九十年四月二十
    五日超人事字第九○○○二號人事令中，亦載明被上訴人為海德公園社區之原任
    總幹事，有上開人事令影本乙份在卷可證，足見被上訴人於受雇於上訴人公司時
    ，確係於海德公園社區擔任總幹事無疑，被上訴人就其所辯既未能舉證以實其說
    ，自難遽以採信。按被上訴人於離職前既係於海德公園社區擔任總幹事，則其於
    九十年七月十五日後再次於該社區擔任總幹事，自係在競業禁止期間內於原工作
    崗位上繼續工作，至為明確。此外，上開競業禁止條款中雖有「繼續工作」等字
    樣，惟參諸該條款其後所定「若要，則需三個月以後」等語，應認所謂繼續工作
    並不以從離職當天即於該工作崗位上工作為必要，僅需於離職後三個月內，再至
    原工作崗位工作，即為該條款所限制之範圍；且從保護上訴人正當營業利益之角
    度以觀，如將繼續工作解釋為必須從離職當天即於該工作崗位上工作，則離職員
    工將可輕易透過離職後一、二日再至原工作崗位工作之方式規避此項條款之限制
    ，此項規定無異成為具文，當非兩造當初約定之本意，從而被上訴人以離職後海
    德公園社區先與訴外人千翔公司簽約，之後才聘用被上訴人，故非繼續工作等語
    置辯，亦非可採，被上訴人確係違反兩造約僱契約書第十四條所定離職後競業禁
    止之約定，應堪認定。
七、復按違約金，除當事人另有訂定外，視為因不履行而生損害之賠償總額，民法第
    二百五十條第二項前段定有明文，本件兩造並未明示該違約金為懲罰性之違約金
    ，揆諸前揭法條規定，即應屬賠償額預定性之違約金。又賠償額預定性之違約金
    ，一旦有債務不履行情事發生，債權人即不待舉證證明其所受損害係因債務不履
    行所致及損害額之多寡，均得按約定之違約金，請求債務人支付。若約定之數額
    與債權人實際損害顯相懸殊，債務人固得依民法第二百五十二條之規定請求法院
    酌減至相當數額，惟應由債務人就債權人所受損害之程度負舉證責任。經查海德
    公園社區於九十年五月一日後未與上訴人續約，嗣與訴外人千翔公司終止合約後
    亦未再與上訴人簽約，客觀上上訴人自受有未能再與海德公園社區簽訂合約此一
    營業利益之損失，至於此與被上訴人違反離職後競業禁止條款是否有因果關係，
    上訴人所受損害究有若干，揆諸前揭說明，上訴人無須加以舉證證明，即得請求
    被上訴人給付契約所定之違約金。被上訴人雖辯以縱其未違反離職後競業禁止條
    款，上訴人亦未能與海德公園社區續約，即被上訴人違約並未造成上訴人損失云
    云，然被上訴人並未能就海德公園社區與千翔公司終止合約後，必定不與上訴人
    簽訂合約之事實舉證以實其說，自難為有利於其之認定，從而此部分所辯亦非可
    採。
八、末按兩造約僱契約書第十四條所定違反離職後競業禁止條款之法律效果為三個月
    內所得之收入無條件賠償上訴人公司。惟參酌系爭離職後競業禁止條款所約定之
    期限為三個月，如離職員工於離職後立即違反此條款，需賠償三個月之所得收入
    ，固無疑問，然若離職員工係於離職後二個月方違反此條款，如仍須賠償三個月
    之所得收入，無異將使離職員工蒙受五個月不得為競業禁止之損失，顯非妥適，
    從而所謂賠償三個月內所得之收入，應自離職員工違反約定至原工作崗位繼續工
    作時起算，至其離去上訴人公司職務後屆滿三個月之時止，方為合理。本件被上
    訴人係於九十年五月一日離職，則算至三個月屆滿之時應為同年八月一日，又被
    上訴人係於九十年七月十五日至海德公園社區擔任總幹事而違反上開競業禁止條
    款，算至同年八月一日，則為十七日，參以被上訴人之月薪為三萬五千元，以七
    、八月份為三十一日計算，其日薪為一千一百二十九元，十七日之所得即為一萬
    九千一百九十三元，揆諸前揭說明，被上訴人所應賠償之違約金總額應為一萬九
    千一百九十三元。
九、綜上所述，上訴人依兩造僱傭契約第十四條之規定，請求被上訴人給付一萬九千
    一百九十三元，及自起訴狀繕本送達翌日即九十年十月九日起至清償日止，按週
    年利率百分之五計算之利息部分，核屬正當，應予准許，原審就此部分為其敗訴
    之判決，尚有未洽，上訴論旨求予廢棄改判，為有理由，應由本院廢棄改判。至
    上訴人逾此部分之請求則屬無據，應予駁回，原審就此部分為其敗訴之判決，核
    無不洽，上訴論旨求予廢棄，非有理由。
十、本件事證已臻明確，兩造所為之其他主張、陳述並所提之證據，經審酌後，認均
    與本件之結論無礙，爰不一一論述，併予敘明。
十一、據上論結，本件上訴為一部有理由、一部無理由，依民事訴訟法第四百三十六
      條之一第三項、第四百五十條、第四百四十九條第一項、第七十九條但書，判
      決如主文。
中　　　華　　　民　　　國　　九十一　　年　　　五　　　月　　二十四　　日
                                臺灣板橋地方法院民事第四庭
~B審判長法　官　陳財旺
~B      法　官　周舒雁
~B      法　官　張紹省
右正本證明與原本無異。
不得上訴。
中　　　華　　　民　　　國　　九十一　　年　　　五　　　月　　二十九　　日
~B　　　書記官　黃美雲
